【裁判字號】    90,台上,4193
【裁判日期】    900712
【裁判案由】    違反毒品危害防制條例
【裁判全文】
最高法院刑事判決                                九十年度台上字第四一九三號
    上  訴  人  甲○○ 男民國.
右上訴人因違反毒品危害防制條例案件，不服台灣高等法院高雄分院中華民國九十年
四月十七日第二審判決（九十年度上訴字第七○號，起訴案號：台灣高雄地方法院檢
察署八十九年度偵字第一二八二○號），提起上訴，本院判決如左：
    主  文
原判決關於販賣第一級毒品部分撤銷，發回台灣高等法院高雄分院。
    理  由
本件原判決認定上訴人甲○○於民國八十九年六月六日在高雄縣彌陀鄉省道旁，以新
台幣（下同）五千元之價格，向綽號「志仔」之成年男子，購買第一級毒品海洛因一
包供己施用。嗣於翌（七）日下午十五時三十分許，意圖營利，將該包海洛因分裝成
五小包，並以0000000000號行動電話與吳榮勝聯絡，將該五小包海洛因持
至高雄縣梓官鄉赤東村活動中心旁，欲售賣予吳榮勝，尚未交付，即被警查獲而未遂
，吳榮勝當場逃逸。警察在其身上扣得海洛因五小包（驗後淨重零點六八公克、包裝
重一點二三公克）及供售賣海洛因用之空塑膠袋八個、塑膠鏟二支、0000000
000號行動電話一支等情。因而撤銷第一審諭知上訴人關於販賣第一級毒品部分無
罪之判決，改判論處其販賣第一級毒品未遂罪刑。固非無見。惟查：(一)毒品危害防制
條例第四條第一項之販賣第一級毒品罪，以行為人有營利之目的，而販入或賣出第一
級毒品或二者兼而有之之犯行者為其構成要件，故行為人有無此項犯罪之目的條件，
自應於事實欄內為翔實之記載，然後於理由內說明其憑以認定之證據，始稱適法。原
判決論處上訴人販賣第一級毒品罪，雖於事實欄略載上訴人有意圖營利之犯意，但理
由欄內卻未說明其憑以認定之證據。究竟上訴人向綽號「志仔」販入五千元之海洛因
轉賣予吳榮勝可得利益若干﹖其買賣之間有無差價利潤可圖﹖此等攸關販賣第一級毒
品罪主觀要件之事項，原判決疏未於理由內論其憑以認定之證據，僅說明：扣案之
毒品海洛如係供上訴人自己施用，其與吳榮勝會面時，何須將該等五小包海洛因及塑
膠鏟攜帶在身上，其分裝毒品顯係供售賣之用，而有營利之意圖等語，似有以臆測之
詞推定犯罪事實之嫌，已有可議。(二)認定犯罪事實所憑之證據，雖不以直接證據為限
，間接證據亦包括在內。然無論直接證據或間接證據，其為訴訟上之證明，須於通常
一般之人均不致有所懷疑，而得確信其為真實之程度者，始得據為有罪之認定，倘其
證明尚未達此一程度，而有合理之懷疑存在時即應為被告有利之認定。原審認定上訴
人涉有販賣第一級毒品犯行，無非以其於檢察官初訊之自白，與扣案之第一級毒品海
洛因為據。但查：上訴人於偵查初訊中雖曾供承：「是吳榮勝放在我身上叫我帶過去
，吳榮勝說要向我買」等語。但其前段之供述既曰：「是吳榮勝放在我身上叫我帶過
去」，依其字面上之意義觀之，上開毒品似非上訴人所有，而前段與後段之語句：「
吳榮勝說要向我買」則有矛盾之處。況上訴人於同日訊問中亦供述：「（問：有無在
賣？）沒有」「（問：扣案毒品誰的？是吳榮勝的）」（見偵卷第十一頁）。已明確
否認售賣毒品犯行，並指稱扣案毒品是吳榮勝所有，則其偵查中自白即難確信為真實
之程度，原審採為認定犯罪事實之憑據，已有瑕疵。又查上訴人為警查扣之海洛因淨
重僅零點六八公克，且每包毒品之毛重自零點二公克至一點一公克不等，此有卷附毒
品照片警局標記在卷可稽（見警卷第九頁），若係供售賣之用，其重量應屬一致或成
以倍數始符常理；況上訴人有施用第一級毒品犯行，經警採集其尿液送驗結果，並呈
嗎啡陽性反應，復有高雄縣衛生局煙毒尿液檢驗成績書一紙在卷可佐（見第一審卷第
一○四頁），則扣案之毒品能否逕認屬上訴人持以供售賣之用，亦值斟酌；上訴人所
辯：扣案毒品係供己吸用之語，尚非全無理由。原審對證據之證明力之認定是否合乎
證據法則，饒值商榷。(三)審理事實之法院，對於案內一切證據，除認為不必要者外，
均應詳為調查，然後基於調查所得之心證，以為判斷事實之基礎，如有應行調查之證
據未經依法調查，率予判決，即屬刑事訴訟法第三百七十九條第十款所稱之當然為違
背法令。原判決認定上訴人於八十九年六月七日下午十五時三十分許，以00000
00000號行動電話與吳榮勝聯絡，將五小包海洛因持至高雄縣梓官鄉赤東村活動
中心旁，欲售賣予吳榮勝，尚未交付，即被警查獲而未遂，吳榮勝當場逃逸等情。然
吳榮勝涉嫌違反毒品危害防制條例之罪已經警方移送偵辦（見偵卷第四頁，第一審卷
第一○三頁），究竟上訴人與吳榮勝相約在高雄縣梓官鄉赤東村活動中心旁見面所為
何事？是否交易毒品？吳榮勝欲向上訴人購買多少毒品？價錢如何計算？扣案之毒品
又是誰的？吳榮勝如何供述？非不可調閱吳榮勝之卷宗查明。茲吳榮勝於本案自警訊
以迄偵審中均未到庭應訊，原審未待調卷查明，即行辯論終結，復有應於審判期日調
查之證據未予調查之違法。以上為上訴意旨所指摘及本院得依職權調查之事項，應認
原判決關於販賣第一級毒品部分有撤銷發回更審之原因。
據上論結，應依刑事訴訟法第三百九十七條、第四百零一條，判決如主文。
中      華      民      國     九十     年      七      月     十二     日
                              最高法院刑事第五庭
                                  審判長法官  紀  俊  乾
                                        法官  黃  正  興
                                        法官  劉  介  民
                                        法官  陳  東  誥
                                        法官  張  春  福
      右正本證明與原本無異
                                              書  記  官
中      華      民      國     九十     年      七      月     十六     日


司法院資訊處製作；財團法人民間司法改革基金會備份。
